臺灣新竹地方法院民事判決　　　　　　　 92年度訴字第824號
原　　　告　豪泰汽車客運股份有限公司
法定代理人　庚○○
訴訟代理人　丙○○
複代理人　　丁○○
被　　　告　己○○
　　　　　　戊○○
右二人共同
訴訟代理人　彭火炎律師
　　　　　　張玉琳律師
複代理人　　彭亭燕律師
被　　　告　甲○○
上列當事人間請求損害賠償事件，本院於中華民國94年9月20日
言詞辯論終結，判決如下：
    主      文
被告己○○應給付原告新台幣壹佰捌拾陸萬玖仟柒佰捌拾壹元及
自民國九十二年八月二十八日起至清償日止，按年息百分之五計
算之利息。
原告其餘之訴駁回。
訴訟費用由被告己○○負擔。
本判決於原告以新臺幣陸拾貳萬參仟貳佰陸拾元供擔保後得假執
行，但被告己○○如以新臺幣壹佰捌拾陸萬玖仟柒佰捌拾壹元為
原告預供擔保，得免為假執行。
原告其餘假執行之聲請駁回。
    事實及理由
甲、程序事項：
    按訴狀送達後，原告不得將原訴變更或追加他訴。但擴張或
    減縮應受判決事項之聲明者，不在此限，民事訴訟法第255
    條第1項第3款定有明文。本件原告原起訴請求被告應連帶給
    付新臺幣（下同）1,869,781元及自民國（下同）92年8月5
    日起至清償日止，按年息百分之5計算之利息，嗣於訴訟進
    行中更改其利息聲明請求自92年7月4日起算，核屬擴張應受
    判決事項之聲明，應予准許。
乙、實體方面：
壹、原告主張：
一、被告己○○受僱原告公司期間，擔任行駛台北─新竹間往返
    客運班車駕駛員，於89年7月8日上午9時許，駕駛原告所有
    之AG-116號營業大客車，在國道高速公路北上42公里處，與
    訴外人黃立元駕駛之LU-9256號自用小客車相撞，致車內之
    訴外人周秋汝死亡，訴外人黃立元、黃欽桂及徐蔚翔受傷。
    黃立元等訴請原告損害賠償案業經臺灣高等法院91年度重訴
    字第51號判決原告共應賠償3,756,435元確定。原告因黃立
    元等訴請損害賠償判決確定，共已賠償1,869,781元。
二、被告戊○○及甲○○為被告己○○受僱原告公司駕駛員之連
    帶保證人，該保證內容為：「立保證書人戊○○、甲○○今
    保證己○○在豪泰汽車客運公司充任駕駛職務，在職期間操
    守廉潔恪遵一切規章法令。倘有營私舞弊、虧短公款、損毀
    公物或『怠忽職守致公司蒙受損失』等情事，本保證人願負
    賠償及法律上應有之責任，並遵守保證書所定保證規約，情
    願放棄先訴抗辯權。」云云，被告己○○受僱為司機，駕駛
    客車過失肇事致人傷亡，即為怠忽職守，因肇事須賠償受害
    者損害，即為致原告公司蒙受損失，依上述保證內容，被告
    戊○○、甲○○即應負賠償損害之責。
三、按受僱人因執行職務不法侵害他人之權利者，由僱用人與受
    僱人連帶負損害賠償責任。僱用人賠償損害時，對於侵權行
    為之受僱人，有求償權。民法第188條第1、3項定有明文。
    又稱人事保證者，謂當事人約定，一方於他方之受僱人將來
    因職務上之行為而應對他方為損害賠償時，由其代負賠償責
    任之契約。民法第756條之1定有明文。查被告己○○為原告
    之受僱人，因執行職務疏忽，肇事致第三人傷亡，而使原告
    賠償第三人之損害，依上說明，原告對被告己○○即有求償
    權。被告戊○○及甲○○均為被告己○○任職原告公司之保
    證人，並表明願意放棄先訴抗辯權，依上說明，渠等自應與
    被告己○○連帶負賠償責任。
四、被告己○○受雇於原告公司為司機，其於「豪泰客運肇事處
    理辦法」簽名蓋章同意：「有因肇事致第三者死亡，公司申
    請保險理賠1,200,000元，不足部分由駕駛員負擔」，由上
    述同意，被告己○○與原告間即有契約關係存在，自應受該
    約定之拘束。茲被告己○○駕車肇事，依上述契約即應負擔
    保險理賠不足之部分。
五、被告戊○○、甲○○因對被告己○○之保證契約就同一債務
    均應負全部給付之責，因其中一人之給付，他人之給付義務
    即歸消滅，因之被告間數個債務，即具同一目的，由此足見
    被告戊○○及甲○○間之債務為連帶債務。被告己○○因契
    約及侵權行為，對原告有給付義務。上述各債務發生原因雖
    有不同，惟因各被告就同一債務均負全部給付之責任，由其
    中一被告之給付，其他被告即免給付之責任，此即所謂不真
    正連帶債務，被告等仍應負連帶給付責任。
六、對被告抗辯之陳述則以：
（一）被告己○○駕車肇事有無過失部分：
  １、查被告己○○疏於注意，違規行駛於中外車道，並任意變
      換車道至中內車道，又未與前車保持可以煞停之安全距離
      ，以致其在變換車道時，追撞前車肇事，引起他人傷亡等
      情，業經判決確定，有臺灣高等法院91年度重訴字第51號
      民事判決及臺灣高等法院91年度交上訴字第6號刑事判決
      可證。是被告己○○因業務上過失不法侵害他人之權利事
      證已臻明確。
  ２、被告己○○否認其有過失，並引原告於被訴損害賠償案中
      法院所不採之免責答辯，為其有利之證據，惟被告己○○
      疏忽駕車肇事，其刑事業務過失致死罪及民事損害賠償責
      任業經判決確定，有如前述，自不容被告空口否認過失。
      又原告在被訴損害賠償案所為有利於己之陳述，以為法院
      所不採，而為不利之判決。法院既已認原告之陳述並非真
      實，被告己○○自不得逕認原告所為陳述為真實，而採為
      證據。被告己○○引禁反言原則企圖推翻法院認定其駕車
      過失之事實，顯有誤會。
  ３、被告己○○係因任意變換車道至中內車道，又未與前車保
      持可以煞停之安全距離，以致其在變換車道時，追撞前車
      肇事，此為上述判決認定之事實。被告己○○主張因前車
      掉落工作梯，煞車不及而肇事，已為上述判決所不採，被
      告己○○又未舉證以實其說，即無可採。
（二）被告己○○得否依民法第217條規定主張過失相抵部分：
  １、僱用人依民法第188條求償時，無過失相抵之適用：
    (1)、原告因民法第188條規定而受損害，並無原告行為之介
        入：
        按民法第188條之立法意旨係考慮僱用人之經濟能力較
        受僱人為佳，並藉報償責任之運用，使受有經濟利益者
        即僱用人先負擔受僱人之損害賠償責任，以保障被害人
        之權益。因之原告所受之損害，純因公平正義之考量，
        並非因原告行為之介入，即無參與損害之共同行為，即
        無與有過失之問題。
    (2)、被害人與侵權人之行為共同引起損害，始能過失相抵：
        按過失相抵之要件，須被害人對於賠償義務人請求賠償
        損害時，因被害人之行為，與賠償義務人之行為，為損
        害之共同原因，且須被害人於其行為時與有過失，始有
        適用。所謂被害人係指僱用人及受僱人以外之第三人。
        由此可知，僱用人既非被害人，自不得依過失相抵之原
        則，減輕受僱人之責任（最高法院71年台上字第749號
        判決參照）。
    (3)、僱用人向受僱人求償，受僱人不能主張過失相抵：
        僱用人向受僱人求償，受僱人如能主張過失相抵，即有
        鼓勵受僱人故意侵權行為之虞。蓋如僱用人先代負受僱
        人之損害賠償責任後，向其行使求償權時，受僱人可主
        張過失相抵，則將導致受僱人對第三人之不法行為責任
        與其賠償責任不相符，似有變相減輕受僱人之責任，而
        生道德風險。
  ２、僱用人之求償權縱可適用過失相抵，加害人亦應負舉證責
      任：
    (1)、證人乙○○之證詞與事實不符且與被告己○○之精神狀
        況無涉：
      查被告己○○於肇事前一天係休假未上班，且事故發生
        於上午9時許，被告己○○經一天一夜之充足休息，早
        上精神理應飽滿，被告等抗辯謂原告之排班密集、休假
        天數少，致被告己○○之身體不堪負荷，顯為卸責之詞
        ，不足採信。
      證人乙○○因行車未保持安全距離致發生事故而離職：
        證人乙○○亦因行車未保持安全距離致生事故，與被告
        己○○同為車禍肇事者，其陳述即有偏頗，不足採信。
      原告當時全日營運時間，約為16至17小時。證人乙○○
        證稱其每日工時長達16、17小時，則依其所言，必為第
        一班車至末班車皆為其所駕駛，中間全無休息。乙○○
        又證稱：通常不會駕駛末班車云云，即表示並非全日無
        休，其所為陳述顯有矛盾。又依客運業之出車狀況，必
        每隔一段時間陸繼發車，不可能於第一班發車時，即將
        所有車輛於同一時間同一班次全部出發，是駕駛必為陸
        繼上班，然後陸繼下班。（若以原告20至30分發一班車
        及駕駛人數為10人計算，第1人與第10人開始上班時間
        約有4小時之差；為求公平起見，必是早上班者，早下
        班，所以，第一人毋須上班至最末班車。）
      乙○○證稱其星期六、日會被要求加班，不准休假，顯
        有誤解。實則，原告係採輪休及排班制度，並無固定休
        假日，正如乙○○所言，係作二天休息一天。駕駛可以
        依其個人狀況，請求原告給予排班或休假。
      乙○○證稱請假會被無理扣去大筆薪資，至其不敢要求
        請假，實乃其不解薪資發放制度所致。查原告之薪資結
        構係採底薪（基本月薪）加獎金（里程獎金及載客獎金
        ），茲說明如下：
        ａ、月薪方面：因作二天休一天，駕駛之休假超過10日
            （以每月30日計算，該月之休假日數即為10天）時
            ，當然須依事、病假性質，比例扣薪資。又其駕駛
            總工作時數超過當月勞基法規定之最低工時，原告
            亦會依法發放加班費。
        ｂ、獎金方面：被告所謂之基本趟數，係原告之獎金結
            構採級距制，於超過基本趟數部份，有較高之獎金
            。例如：假設基本趟數為96單趟，每趟獎金100元
            ；超過部份，每趟獎金110元；若該月駕駛100趟，
            其獎金為（100ｘ96）+（110ｘ4）=10,040元。由
            上得知，獎金（基本趟數）之發放與其休假天數無
            關。
    (2)、被告己○○駕車未保持安全距離致撞及前車而肇事，與
        原告之排班無涉：
      查被告己○○肇事發生於上午9時許，係新竹至台北路
        線之第一趟回程車，肇事時間距開始上班約3小時左右
        。經過一夜休息，揆之常情，應屬己○○精神狀況最佳
        之時段。被告己○○謂因工時甚長不堪負荷致肇事，顯
        無可採；退而言之，縱令原告排班密集，被告等亦未舉
        證證明被告己○○執行職務過於疲憊，亦未證明肇事與
        己○○執行職務過於疲憊間有因果關係。由此可知，彼
        等所言，顯為卸責之詞，並不足採。
      系爭事故係因被告己○○未保持行車安全距離而引起：
        依臺灣高等法院91年度重訴字第51號民事判決理由欄、
        四所載：「…被告己○○竟疏於注意，違規行駛於中外
        車道，並任意變換車道至中內車道，又因未與原告黃立
        元所駕駛LU-9256號小客車保持隨時可以煞停之安全距
        離，以致其在變換車道時，追撞原告黃立元所駕小客車
        左後方…且本件車輛肇事責任，亦曾經台灣省桃園縣區
        車輛行車事故鑑定委員會鑑定結果，認為被告己○○確
        有疏未與前車保持安全距離為肇事之原因，此亦有該委
        員會90府車鑑桃字第900560號鑑定意見書可按。…被告
        己○○竟仍因其所尾隨之救護車閃避前車後，自己閃避
        不及，而追撞及前車之原告黃立元所駕駛小客車，顯然
        其未與前車保持可以隨時煞停、閃避之安全距離。…況
        被告己○○因此所涉及刑責部分，亦經刑事法院判處有
        期徒刑一年確定，有本院91年度交上訴字第6號刑事判
        決可憑。」，是系爭事故實因被告己○○未保持行車安
        全距離而引起，事證至為明確，與己○○身體狀況是否
        疲勞無關。
  ３、原告已依法購買強制汽車責任險，原告是否再購買任意責
      任險或保險金額若干，並非被告肇事之共同原因，亦與肇
      事當時損害之是否擴大，毫無關聯。被告抗辯謂原告除政
      府強制汽車責任險外，原告未就可能發生之損害賠償責任
      投保任何任意責任險，即認原告就損害之擴大顯有過失，
      顯有倒果為因之誤解。
（三）「豪泰汽車客運肇事處理辦法」是否為定型化契約及內容
      是否顯失公平部分：
  １、按受僱人因執行職務，不法侵害他人之權利者，由僱用人
      與行為人連帶負損害賠償責任。僱用人賠償損害時，對於
      為侵權行為之受僱人，有求償權。民法第188條第1、3 項
      定有明文。原告依該規定訴請被告己○○賠償損害，原告
      即令不引用「豪泰汽車客運肇事處理辦法」，被告己○○
      仍應賠償原告之損害，合先敘明。
  ２、本契約自由之原則，該辦法既經雙方同意成立，自屬有效
      。被告謂該辦法為原告單方面擬定之定型化契約，其內容
      顯失公平，應認無效云云，被告並未指明其法律依據為何
      ，亦未見其舉證證明該辦法為定型化契約。況該辦法並未
      減輕原告或增加被告之法律責任，即無顯失公平之問題，
      因之被告抗辯自無足採。
  ３、退而言之，縱認該辦法為定型化契約，觀之該辦法規定內
      容係為駕駛因交通事故所生責任而擬定。於駕駛有責肇事
      時，理應由其負全部責任，惟原告體恤員工，除部份惡性
      原因（例如：酒後駕車、闖紅燈等）外，原告公司尚為其
      分擔部份，減輕其責任，對公司而言反而增加責任，因之
      該辦法顯有利於駕駛。被告謂該辦法顯失公平云云，並不
      足採。
  ４、查被告己○○任職原告公司時同意依豪泰客運肇事處理辦
      法賠償損害，依該辦法第10條約定「未保持安全距離追撞
      肇事，由駕駛員全額負擔」；該辦法第11條約定「因肇事
      致第三者之死亡，公司申請理賠1,200,000元，不足部分
      由駕駛員負擔」。依前所述，該辦法自屬有效，並無被告
      所謂違反公平正義之問題。又被告己○○駕車過失肇事致
      人於死之原因，係未保持行車安全距離追撞前車所致，已
      如前述。且被告己○○肇事過失致人於死，依上約定，被
      告己○○應賠償全部損害，並無比例分擔之適用。被告抗
      辯謂其得依上述辦法第11條，主張原告應負比例分擔之責
      任而不得向其請求賠償全部損害云云，係張冠李戴，誤解
      規定，顯無可採。
（四）原告對被告戊○○、甲○○之請求權是否已罹民法第756
      條之8之二年請求時效部分：
      僱用人對保證人之請求權，因二年間不行使而消滅，民法
      第756條之8固定有明文，惟依民法第128條規定，該二年
      之消滅時效係自請求權可行使時起算。查被告己○○肇事
      後，經被害人提起損害賠償之訴後，須待判決確定，並經
      原告賠償訴外人黃欽桂等人後，原告始受有損害。原告受
      有損害後，始得向被告戊○○、甲○○請求賠償，因之原
      告起訴並未罹於二年時效。被告謂原告請求已逾二年時效
      ，不知所云，顯不足採。
（五）原告是否須向被告己○○求償無著後，始得向保證人即被
      告戊○○、甲○○求償部分：
  １、按「人事保證之保證人，以僱用人不能依他項方法受賠償
      者為限，負其責任。」，民法第756條之2第1項固定有明
      文。查原告於賠償第三人之損害後，即設法與被告己○○
      聯絡，催促其賠償損害，惟未獲回應；又查被告己○○並
      無財產可供清償，由此足證原告無從自被告己○○處獲得
      賠償，則依上開規定，原告當可向保證人即被告戊○○、
      甲○○求償。被告戊○○謂原告未向被告己○○求償，顯
      與事實不符。
  ２、又被告戊○○及甲○○均已表明願放棄先訴抗辯權，自無
      民法第756條之2第1項之適用。
（六）保證人即被告戊○○、甲○○應負保證責任是否受民法第
      756條之2第2項之限制部分：
      民法債編修正條文及本施行法修正條文自89年5月5日施行
      。新增第24節之1之規定，除第756條之2第2項外，於民法
      債編修正施行前成立之人事保證，亦適用之。民法債編施
      行法第36條第2項前段及第35條定有明文。依上規定，人
      事保證契約於民法債編施行前訂立者，除保證人之賠償責
      任外，亦適用新法。查本案人事保證契約係訂於88年（或
      89年）4月22日，依上規定，保證人之賠償責任並不適用
      新法，保證人之賠償金額即無民法第756條之2第2項規定
      之限制。因之被告戊○○抗辯其賠償金額以賠償事故發生
      時，受僱人當年度可得報酬之總額限制為限，即無可採。
（七）保證人即被告戊○○、甲○○得否依保證書第6條主張免
      責部分：
      按被保人離職時，應將經手事項料理清楚，於離職後6個
      月內無其他情事發生，保證人始得解除責任並退還保證金
      ，保證書保證規約第6條定有明文。依該約定，被保人離
      職後6個月內無發生其他情事，保證人方可解除責任。該
      約定並非謂被保人於離職前已發生應負之責任，於其離職
      6個月後，保證人即可免責。被告戊○○謂其可信賴保證
      書之約定，於被告己○○離職半年內無其他情事發生，保
      證責任即可解除，顯有誤解。
（八）本案有無民法第756條之5規定通知保證人之適用部分：
  １、本件無民法第756條之5第1項第1款規定通知保證人之適用
      ：
      按雇用人依法得終止僱傭契約，而終止事由有發生保證人
      責任之虞者，僱用人應即通知保證人。民法第756條之5
      第1項第1款定有明文。依此規定，受僱人發生法定終止勞
      動契約之事由，經僱用人終止僱傭契約後，僱用人始有通
      知保證人之義務。查原告係依民法第188條第1、3項規定
      向被告己○○求償，原告之求償權並非因終止其與被告己○○之僱傭契約而生，即無上述規定之適用。被告己○○
      既於任職期間肇事，被告戊○○、甲○○對被告己○○引
      致原告之損害，依保證契約即應負賠償責任，並不因被告
      己○○離職原因而可解免其責任。被告等所為之抗辯，即
      無可採。
  ２、原告已依民法第756條之5第1項第2款通知保證人：
      按受僱人因職務上之行為而應對僱用人負損害賠償責任，
      並經僱用人向受僱人行使權利者，僱用人應即通知保證人
      。民法第756條之5第1項第2款定有明文。依該規定僱用人
      向受僱人行使權利時，僱用人始有告知保證人之義務，非
      謂僱用人有得向受僱人行使權利時，即應通知保證人。被
      告己○○於89年7月8日肇事後，原告多次與訴外人黃立元
      等人協議和解，即於89年12月15日以存證信函通知保證人
      ；復於91年6月3日黃立元訴請損害賠償時告知訴訟，亦有
      存證信函可稽，被告仍置之不理，原告自無違背民法第
      756條之5第1項各款之規定。被告謂原告未於適當時期通
      知保證人云云，即無足採。
  ３、被告己○○駕車肇事，故未排班：
      被告己○○因未保持行車安全距離肇事，致他人死亡，已
      有違規紀錄，因恐其心有餘悸，重蹈覆轍，故原告未為其
      排班。原告為照顧員工，被告己○○於89年7月8日肇事後
      ，仍為其安排適當工作。被告己○○任職至90年4月，不
      告而別，亦未依服務志願表第8條之規定，申請離職，自
      無其留存之離職資料。被告己○○謂其被迫離職，與事實
      不符。蓋被告己○○肇事後仍在原告公司任職長達9個月
      。
（九）原告於92年10月提起本件訴訟，是否已逾3年保證期間？
      被告己○○於89年7月8日肇事，不管保證契約簽於88年或
      89年，被告己○○肇事所致之損害賠償責任，均在被告戊○○、甲○○3年保證期間內發生。原告就保證期間發生
      之侵權行為損害賠償請求權，於得行使時起訴，縱逾3年
      保證期間，依法仍得請求。被告戊○○誤將民法第756 條
      之3規定之「責任」期間視為「起訴」期間，自有誤解。
（十）原告請求利息之基礎為何？
  １、查訴外人黃立元等人於臺灣高等法院91年重訴字第51號訴
      請原告損害賠償案判決確定後，即向法院聲請假扣押原告
      存放於銀行之現金，業經臺灣士林地方法院於92年7月3日
      扣押原告設於第一銀行建成分行帳戶之存款1,843,081 元
      及26,700元，共計1,869,781元，臺灣士林地方法院又於
      92年8月4日發執行命令，准訴外人黃立元等人向第一商業
      銀行股份有限公司建成分公司收取。原告銀行存款被扣減
      之金額，已非原告所有，即為原告所受損害。損害既已發
      生，被告等即應賠償。被告等並應自扣減金額翌日起至清
      償日止計算利息賠償，依民法第213條規定當可向被告等
      人求償本金及自扣押後翌日即92年7月4日起至清償日止，
      按年息百分之5計算之利息。
  ２、本件債之發生原因並非契約，即無被告等所謂定期或未定
      期契約之問題，自無需催告。
（十一）被告甲○○為被告己○○受雇原告公司駕駛員之連帶保
        證人：
    １、查被告甲○○係被告己○○之配偶，被告己○○挽被告
        甲○○為其任職原告公司之職務保證人，屬人之常情，
        且該保證書蓋有被告甲○○之印章，被告甲○○為被告
        己○○任職原告公司之保證人，應無庸置疑。
    ２、被告甲○○同意為保證人：
        被告甲○○原為被告己○○之配偶，彼等於69年7月6
        日結婚，於88年3月22日離婚，離婚後尚同居至89年8
        月21日，有戶籍謄本附卷可稽，並為其不爭。彼等離婚
        後仍同居長達一年半載，離婚原因實有可疑，似在逃避
        保證責任。被告己○○謂其於原告公司成立後之88年即
        至原告公司上班，當時公司要求覓妥二名保證人簽立保
        證書云云，顯見原告要求覓妥保證人當時彼等尚未離婚
        ，又由彼等離婚仍同居一屋，顯見感情尚未破裂，被告
        甲○○實同意為其保證人。
    ３、本案起訴後被告己○○為解免被告甲○○保證責任，竟
        違背常情，自首偽造文書罪。由此足見被告甲○○與被
        告己○○間感情，並未破裂，顯無離婚原因。彼等辦理
        離婚登記似在逃避保證責任。被告甲○○實同意為其保
        證人，彰彰明甚！
（十二）為此聲明：
    １、被告應連帶給付原告1,869,781元及自92年7月4日起至
        清償日止，按年息百分之5計算之利息。如被告中一人
        已履行給付，其他被告於其給付同額範圍內，即免給付
        義務。
    ２、願供擔保，請准宣告假執行。
貳、被告則以：
一、被告己○○、戊○○部分：
（一）被告己○○於本件事故並無怠忽職守情事：
  １、被告己○○自89年4月間進入原告公司任職，月薪約三萬
      餘元，工作內容為行駛台北─新竹間往返客運班車駕駛員
      ，其中行駛台北─新竹往返各乙次為一趟，平均一趟所需
      時間為3.5至4小時，而基本趟數為80趟，跑完80趟始得領
      約定之月薪，工作時間甚長且需全神貫注。
  ２、依據證人乙○○到庭證述略謂：「當時任職原告公司之司
      機原則上一天要跑4個來回（即8個單趟）、平均一天要工
      作16、7個小時、是上2天休1天、沒有達到標準獎金會減
      少、司機底薪是10,000或12,00元，、如果沒有跑到基本
      趟數獎金會從110元降為80元…」等語，可見當時任職原
      告公司之司機，每月須跑80個來回（即160個單趟），始
      達標準基本趟數，如未達成，即會發生獎金減少亦即變相
      減薪之結果，故以每趟4小時或每天工作16小時計算，每
      位司機每月即須工作長達320小時左右，非但遠超過勞基
      法所訂每週48小時或每2週84小時之工時規定，且顯因上
      開工時過長之制度造成任職原告公司之被告己○○體力長
      期疲憊，且上開疲憊係因長期積累所造成，不因是否駕駛
      當日第一班車而有所歧異。
  ３、依原告於臺灣高等法院91年重訴字第51號案件中亦主張「
      被告己○○已依原告公司之規定駕車」、「事故之發生，
      實係訴外人黃立元緊急煞車，被告己○○閃避不及所致」
      ，依禁反言原則，原告於本件自亦不得為與該案相反之主
      張認被告己○○有所過失。
  ４、況依刑事判決認定所示，本件車禍之發生更係因前車之前
      車掉落工作梯在高速公路上、前車緊急煞車、而被告己○○所駕車輛剎車不及而肇事，實屬突發事故，而難謂被告
      己○○就系爭車禍之發生有怠忽職守之情節。
（二）縱經認定過失責任，被告己○○亦得主張民法第217條過
      失相抵規定之適用：
  １、按「損害之發生或擴大，被害人與有過失者，法院得減輕
      賠償金額，或免除之。」，民法第217條第1項定有明文。
      依承前述，由於原告對於被告所排之工時甚長，致使發生
      本件被告己○○閃避不及所生事故，原告當屬與有過失，
      被告己○○當得主張過失相抵原則之適用，請求減輕或免
      除賠償金額。
  ２、又查原告為一大型汽車客運公司，資本額高達75,000,000
      元，屬大規模型企業組織，於本件竟將事故全部推由被告
      己○○負擔，顯有違公平正義法理，再原告所營事業又為
      運送往來於台北─新竹間之乘客，行駛於交通湧擠之高速
      公路上，交通事故之發生實所難免，原告自應於政府規定
      之強制汽車責任險外，另投保險以免損失，而原告竟未就
      可能發生之損害賠償事故責任投保任何任意責任險，以減
      少損害之擴大，亦應認原告就損害之擴大與有過失，被告
      己○○亦應得主張減輕或免除賠償金額。
（三）另依原告公司之豪泰客運肇事處理辦法之規定，原告亦應
      負比例分擔百分之40之責任，而不得向被告請求全部之賠
      償金額：
      依據原告提出之豪泰客運肇事處理辦法之規定，該公司對
      於有責肇事損及體傷、死亡時，駕駛員及公司間有一定之
      賠付比例。依該肇事處理辦法第（11）條「有責肇事車損
      及體傷、死亡，駕駛員賠付比例：200,000元以上者駕駛
      員百分之60、公司百分之40」規定，本件原告亦僅能對被
      告己○○請求所賠付金額之百分之60，而不得為本件百分
      之百之全部請求。
（四）被告己○○既係於89年7月8日駕駛原告車輛肇事而生本件
      損害，原告於92年10月20日始為本件起訴，向為保證人之
      被告戊○○請求，依民法756條之8「僱用人對保證人之請
      求權，因2年間不行使而消滅」規定，其請求權自已罹時
      效而消滅。
（五）又按「人事保證之保證人，以僱用人不能依他項方法受賠
      償者為限，負其責任。」，民法第756條之2第1項定有明
      文。承依上規定，除非原告向被告己○○求償無著，原告
      自不得對被告戊○○請求賠償。
（六）原告未即時通知被告戊○○有保證人責任之虞之情事：
  １、依本件保證書保證規約第6條「被保人離職時應將經手事
      項料理清楚，於離職後6月內無其他情事發生，保證人始
      得解除責任並退還保證書」之約定，被告戊○○已得解除
      本件保證人責任。查原告於被告己○○離職後，並未曾告
      知被告戊○○有本件應負保證人責任之情事發生，於被保
      人己○○於離職後之6個月內亦無其他情事發生，依上約
      定，被告戊○○之保證責任已得解除，原告請求亦失所據
      。
  ２、次按「僱用人依法得終止僱佣契約，而其終止事由有發生
      保證人責任之虞者，僱用人應即通知保證人」、「有前條
      第一項各款之情形而僱用人不即通知保證人者，法院得減
      輕保證人之賠償金額或免除之」，民法第756條5五第1項
      第一款、第756條之6第1款分別定有明文。
  ３、本件被告己○○於90年4月間即因原告消極不排班派車予
      其駕駛而不得不去職（原告於準備書（三）狀自承未為被
      告己○○排班，可明被告己○○係被迫離職。原告雖又表
      示被告肇事後曾任職達9個月，故非被迫離職云云；惟查
      ，原告於被告肇事後繼續任職達9個月，而在刑事庭法院
      開庭之後，始未為被告排班，顯見被告己○○確係被迫離
      職），原告係以消極之不作為達致終止僱傭契約之目的，
      則原告早於被告己○○離職之當時即應通知被告戊○○，
      惟原告並未通知，被告戊○○應得請求法院減輕或免除保
      證人之賠償金額。
（七）為此聲明：
  １、原告之訴及假執行之聲請均駁回。
  ２、如受不利之判決，願供擔保請准宣告免為假執行。
三、被告甲○○則以：原告所提出之保證書名字非伊所簽，印章
    亦非伊所有；伊於88年3月20日與己○○離婚，離婚之後共
    同生活半年，但未同房，嗣伊即搬離與己○○無關，伊未與
    己○○串通等語，資為抗辯。
參、兩造不爭執之事實：
一、被告己○○受僱原告公司，擔任行駛台北─新竹間往返客運
    班車駕駛員，於89年7月8日上午9時許，駕駛原告所有之AG-
    116號營業大客車，在國道高速公路北上42公里處，與訴外
    人黃立元駕駛之LU-9256號自用小客車相撞，致車內之訴外
    人周秋汝死亡，訴外人黃立元、黃欽桂及徐蔚翔受傷。黃立
    元等即訴請原告損害賠償，業經臺灣高等法院91年度重訴字
    第51號判決原告共應賠償3,756,435元確定。
二、被告戊○○為被告己○○受僱原告公司駕駛員之人事保證人
    。
三、訴外人黃立元、黃欽桂及徐蔚翔等人持臺灣高等法院91年度
    重訴字第51號確定判決，聲請扣押原告在銀行之存款，業經
    臺灣士林地方法院於92年7月3日扣押原告設於第一銀行建成
    分行帳戶之存款1,843,081元及26,700元，共計1,869,781元
    ，銀行隨即自原告帳戶扣減該款，臺灣士林地方法院嗣於92
    年8月4日發執行命令准訴外人黃立元等人領取該扣押之款項
    。
肆、得心證之理由：
一、本件經本院於93年8月24日與兩造整理並協議簡化爭點為：
    （一）被告己○○對本件車禍有無過失？（二）如被告己○○有過失，可否依民法第217條主張過失相抵？（三）被告
    得否依豪泰客運肇事處理辦法第11條規定主張由原告負擔百
    分之40損害賠償責任？（四）被告甲○○是否為被告己○○
    之連帶保證人？（五）僱用人對保證人之請求權有無因時效
    而消滅？（六）保證人得否主張民法第756條之2第1項規定
    而為抗辯？（七）保證人得否依保證書第6條主張免責及本
    案有無民法第756條之5、之6規定之適用？茲分述如下：
（一）被告己○○對本件車禍之發生應負過失責任：
  １、查被告己○○受僱於原告公司，駕駛原告公司所有前開大
      客車，於上開時地，發生車禍，撞及訴外人黃立元所駕駛
      前開小客車，致該小客車內之訴外人黃欽桂、黃立元、徐
      蔚翔受傷及被害人周秋汝因傷重不治死亡等事實，為兩造
      所不爭，自堪信為真實。
  ２、按「汽車行駛高速公路，其車道之使用，除因交通事故及
      道路施工依臨時或可移動標誌指示或公路警察指揮外，應
      依設置之交通標誌、標線或號誌之規定行駛，無設置者，
      汽車行駛於同向四車道路段，大型車與排氣量小於一千立
      方公分或行駛速率低於每小時八十公里之較慢速車輛，應
      行駛於外側車道，為超越同向之前車時，得暫時利用中外
      車道超越前車，禁止行駛或變換車道行駛中內車道或內側
      車道」，又「汽車在行駛中，不得驟然或任意變換車道，
      如欲變換車道時，應先顯示方向燈告知前後車輛，並保持
      安全距離及間隔，方得超越或變換車道」；又「汽車在同
      一車道行駛時，除擬超越前車外，後車與前車之間應保持
      可以煞停之距離」；又「駕駛人應注意車前狀況及兩車併
      行之間隔，並隨時採取必要之安全措施」，高速公路交通
      管制規則第8條、第11條及道路交通安全規則第94條第1項
      、第3項分別定有明文。被告己○○為職業駕駛人，領有
      駕駛執照，自應熟諳並注意遵守上開規定，詎其竟疏於注
      意，違規行駛於中外車道，並任意變換車道至中內車道，
      又因未與訴外人黃立元所駕駛LU-9256號自小客車保持隨
      時可以煞停之安全距離，以致其在變換車道時，追撞黃立
      元所駕小客車，是被告己○○實有違反上開規定之過失至
      明。
  ３、被告己○○雖辯稱依刑事判決認定所示，本件車禍之發生
      係因前車之前車掉落工作梯在高速公路上、前車緊急煞車
      ，而被告己○○所駕車輛剎車不及而肇事，實屬突發事故
      ，難謂被告己○○就系爭車禍之發生有怠忽職守云云，惟
      本件事故發生時，訴外人黃立元所駕駛之小客車行駛在被
      告己○○所駕駛大客車之前方，被告己○○竟仍因其所尾
      隨之救護車閃避前車後，自己閃避不及，而追撞及前車之
      黃立元所駕駛小客車，顯然其未與前車保持可以隨時煞停
      、閃避之安全距離，況被告己○○因此所涉及刑事及民事
      部分，分別經台灣高等法院91年交上訴字第6號刑事判決
      判處有期徒刑1年確定，及台灣高等法院91年重訴字第51
      號判處被告己○○及原告應連帶賠償黃欽桂等人共3,756,
      435元確定，有前揭高等法院民事判決附卷可稽（卷一第
      43頁），是被告己○○因負全部過失責任，甚為明確，所
      辯不足採信。
  ４、按因故意或過失，不法侵害他人之權利者，負損害賠償責
      任。又不法侵害他人之身體、健康、名譽或自由者，被害
      人雖非財產上之損害，亦得請求賠償相當之金額。又按受
      僱人因執行職務，不法侵害他人之權利者，由僱用人與行
      為人連帶負損害賠償責任。僱用人賠償損害時，對於為侵
      權行為之受僱人，有求償權。民法第184條第1項前段、第
      195條第1項前段、第188條第1項前段、第3項分別定有明
      文。本件車禍之肇致，係因被告己○○駕駛原告所有營業
      大客車行駛在高速公路，於行經肇事路段欲變換車道時，
      未注意保持安全距離，自後追撞訴外人黃立元駕駛之小客
      車，被告己○○對於車禍之肇致應負全部過失責任者，已
      如前述，原告為被告己○○之僱用人，復未能證明其對於
      被告己○○之選任及監督其執行職務，已盡相當之注意，
      自應與被告己○○連帶負損害賠償責任。而前開侵權行為
      損害賠償事件，並經台灣高等法院91年度重訴字第51號判
      決確定，嗣訴外人黃立元等人持前開確定判決，聲請扣押
      原告銀行存款，經臺灣士林地方法院於92年7月3日扣押原
      告設於第一銀行建成分行帳戶之存款1,843,081元及26,70
      0元，共計1,869,781元，銀行隨即自原告帳戶扣減該款，
      臺灣士林地方法院嗣於92年8月4日發執行命令准訴外人黃
      立元等人領取該扣押之款項等情，業經本院依職權調取台
      灣士林地方法院92年度執字第12031號執行全卷及函詢第
      一商業銀行建成分行無訛，有該行93年3月19日一建字第
      38號函附卷可稽，並為兩造所不爭，自堪信為真正。是原
      告基於連帶賠償責任，先行賠償訴外人黃立元等人之費用
      合計共1,869,781元自得向被告己○○求償。
（二）被告己○○可否依民法第217條主張過失相抵？
      被告己○○抗辯稱因原告對於被告己○○所排之工時甚長
      ，致使發生本件事故，又原告經營高危險度之運輸事業未
      於強制責任險外，另投保險以免損失，認原告就損害之發
      生或擴大與有過失云云，惟查：
  １、按勞工每日正常工作時間不得超過8小時，每2週工作總時
      數不得超過84小時。前項正常工作時間，雇主經工會或勞
      工半數以上同意，得將其2週內1日之正常工作時數，分配
      於其他工作日。其分配於其他工作日之時數，每日不得超
      過2小時，每2週工作總時數仍以84小時為度。但每週工作
      總時數不得超過44小時。勞工繼續工作4小時，至少應有
      30分鐘之休息。但實施輪班制或其工作有連續性或緊急性
      者，雇主得在工作時間內，另行調配其休息時間，勞動基
      準法第30條第1項、第2項、第35條分別定有明文。查被告
      己○○抗辯其受僱原告公司擔任駕駛員期間，固定行駛新
      竹站至台北站路線，全程需時約3.5至4小時，每月行駛四
      趟，作二休二，每月基本趟數為80趟，跑完80趟始得領約
      定之月薪等語，核與原任職於原告公司之駕駛員乙○○證
      稱：「不塞車是1個半鐘頭，塞車的話2個鐘頭，我們沒有
      固定時間發車，司機發車是看公司排班，從新竹發車早上
      第1班車是5點半，最後一班車是10點45或11點，原則上司
      機平均一天要跑4個來回，單趟間隔休息時間十幾到20 分
      鐘……」、「（公司有無規定要跑的最少趟數？）有，我
      忘記是多少，如果沒有達到標準，獎金會減少」、「我的
      底薪是10,000或12,000元，公司規定跑一趟獎金是110 元
      ，如果沒有跑到基本趟數，每跑一趟，獎金為80元，如果
      身體不適的話，可以請假，但是要扣錢」等語相符，堪信
      被告己○○上開所辯為真。查超時工作，易使人精神力及
      注意力降低，對於須時時集中注意力，注意道路突發狀況
      之旅客運送業言，具有相當危險性存在，本件原告公司對
      於每趟次需費3.5至4小時行車時間之路線，竟規畫駕駛人
      來回行車共4趟次，對於駕駛人工作時間顯然超時甚多，
      不論駕駛員是否基於多領行車獎金考量而願配合行車，對
      於行車及乘客之安全保障，仍顯欠周到，無形中亦增加其
      他道路用路人之潛在威脅，自有檢討必要。惟本件被告己○○肇事發生於上午9時許，係新竹至台北路線之第一趟
      回程車，肇事時間距開始上班約3小時左右。經過一夜休
      息，揆之常情，精神狀況應屬尚佳，應不致因精神不濟致
      影響判斷力而肇禍情形，是原告公司規畫路線雖有不當，
      惟與因可歸責於被告己○○之全部過失責任而肇致之系爭
      車禍間，要無相當因果關係，被告己○○僅以其工時甚長
      ，即認原告與有過失云云，應無足採。
  ２、又原告已依法投保強制汽車責任險，為兩造所不爭，至其
      是否再購買任意責任險或保險金額若干，並非被告肇事之
      共同原因，亦與肇事當時損害之是否擴大毫無關聯。被告
      己○○執此抗辯，顯無理由。
（三）被告不得依豪泰客運肇事處理辦法第11條規定主張由原告
      負擔百分之40損害賠償責任：
  １、按受僱人因執行職務，不法侵害他人之權利者，由僱用人
      與行為人連帶負損害賠償責任。僱用人賠償損害時，對於
      為侵權行為之受僱人，有求償權。民法第188條第1項前段
      、第3項固定有明文，然僱用人是否向受僱人求償，係屬
      勞資雙方之內部關係事項，非不得由勞動契約當事人在勞
      動契約或工作規則中列載求償條件及求償範圍。被告己○○抗辯原告之求償權應限於全部賠償金額之百分之60云云
      ，無非係以其提出之豪泰客運肇事處理辦法為據（卷一第
      57頁），然前開辦法第11條係規定「體傷2,000,000元以
      上由駕駛負擔百分之60，公司負擔百分之40賠償責任，至
      因肇事致第三者死亡，由公司申請保險理賠1,200,000元
      ，不足部分由駕駛員負擔」。且同辦法第10條規定「未保
      持安全距離追撞肇事，由駕駛員全額負擔」明確，是依上
      揭約定，被告己○○應賠償全部損害，並無比例分擔之適
      用甚明。
  ２、被告己○○雖又抗辯稱前開規定不合理有違公平正義，參
      酌體傷部分超逾2,000,000元由公司負擔百分之40，死亡
      部分至少應由公司負擔百分之50云云。查，原告公司規定
      因肇事致第三者死亡，由公司申請保險理賠1,200,000元
      ，不足部分由駕駛員全部負擔」，未區分駕駛員過失情節
      輕重，而一律由駕駛員負擔，固未盡合理，惟其第10條規
      定因「酒後肇事、高速公路行駛路肩、闖紅燈、闖平交道
      、未保持安全距離追撞」等情而肇事，由駕駛員全額負擔
      ，揆其目的在於改善原告公司形象及維護乘客生命安全，
      符合法令規定及公共利益，內容並無不當，亦無顯失公平
      情形，被告己○○抗辯前開規定不合理有違公平正義，要
      無理由。
（四）原告不能證明被告甲○○為被告己○○之人事保證人：
  １、原告主張被告甲○○為被告己○○之職務保證人，因被告
      己○○怠忽職守致原告受有上開損害，應負連帶賠償責任
      ，並提出保證書一紙為證。惟查，被告甲○○否認系爭保
      證書簽名及印文之真正，並辯稱其於88年3月20日已與己○○離婚，離婚之後雖共同生活半年，但未同房，嗣伊即
      搬離同居處等語。核與被告己○○自承：「…保證書應該
      是88年簽的」、「（保證書上面甲○○的簽名、用印，是
      否為甲○○本人所為？是否有經過她的同意？）不是，甲○○的簽名是我寫的，印章是我刻的，我沒有經過甲○○
      的同意，本來想要跟她講，但是當時跟甲○○的關係不好
      ，久而久之就忘掉了」、「（寫這份保證書時，和甲○○
      離婚否？）已經離婚一個多月」等語相符，查前揭保證書
      書立日期原為「八十八年四月二十二日」，經不詳人士塗
      改為「八十九年四月二十二日」，有原告提出之保證書附
      卷可稽，而被告己○○與甲○○係於88年3月20日離婚，
      亦有戶籍謄本在卷可按，衡情斯時渠等感情應已破裂方致
      離婚，是被告己○○辯稱88年離婚後因與甲○○關係不好
      而擅自簽甲○○姓名為保證人等語，尚堪採信。
  ２、參以被告己○○未經甲○○同意，先於不詳時、地偽刻「
      甲○○」印章，進而偽造「甲○○」之署押並蓋用偽造之
      「甲○○」印章於上開保證書之偽造文書犯行，業經本院
      93年度訴字第225號刑事判決判處被告己○○有期徒刑6月
      確定，有93年度訴字第225號刑事判決節本可按，益徵上
      開保證書有關被告甲○○擔任保證人部分並非真正，此外
      ，原告復不能舉證證明被告甲○○有同意為被告己○○之
      職務保證人，徒以渠等離婚後仍有同居之事實，遽為推測
      渠等離婚目的係為逃避保證責任及被告甲○○有同意為己○○之職務保證人，自非可採。
（五）被告戊○○為人事保證人，對原告行使權求償權不負保證
      責任：
  １、按，稱人事保證者，謂當事人約定，一方於他方之受僱人
      將來因職務上之行為而應對他方為損害賠償時，由其代負
      賠償責任之契約，民法第756條之1定有明文。其立法理由
      謂「…為免人事保證人負過重之責任，爰明定其責任範圍
      為他方受僱人將來因職務之行為而應負之損害賠償責任，
      惟不及於僱用人對於受僱人之求償權，亦不及於非損害賠
      償債務，如受僱人因故逃匿而代為搜尋是。」，故人事保
      證所保證之對象，為受僱人職務上行為所生之損害賠償債
      務，亦即就受僱人之損害賠償債務代負履行責任，如性質
      上非為損害賠償之債務，即非在保證範圍之內。再按民法
      債編施行法第35條規定：新增第24節之1之規定，除第756
      條之2第2項外，於民法債編修正施行前成立之人事保證，
      亦適用之。是於89年5月5日民法債編施行前所成立之人事
      保證契約，亦適用前開規定。查兩造係於88年4月22日訂
      立系爭保證書已如前述，其內容略以「……今保證己○○
      君…在職期中操守廉潔恪遵一切規章法令倘有營私舞弊虧
      空公款損毀公物或怠忽職守致公司蒙受損失等情事本保證
      人願負賠償及法律上應有之責任…」，足證系爭人事保證
      契約亦係約定人事保證人即被告戊○○僅就被告己○○因
      「營私舞弊、虧空公款、損毀公物、怠忽職守」等職務上
      行為致公司蒙受損失時，方代負賠償責任，且依民法第
      756條之2之規定，此代負責任僅為補償性質之賠償責任而
      已。從而，本件原告乃係因被告己○○不法侵害黃立元等
      人之權利，而按民法第188條第1項負僱用人之連帶賠償責
      任後，依同條第3項求償權之規定，請求被告己○○給付
      ，惟原告之受僱人己○○就此對原告所負之責，並非損害
      賠償責任，揆諸上開說明，即非屬被告戊○○人事保證之
      保證範圍內。職是，原告逕認被告戊○○應與被告己○○
      就原告賠付黃立元等人之金額連帶負清償之責，而依兩造
      所簽訂之人事保證契約對戊○○為此部分之請求，即屬無
      據，應予駁回。
  ２、本件人事保證人戊○○對原告向被告己○○行使求償權既
      無庸負保證責任，則兩造所爭執之上開（五）僱用人對保
      證人之請求權有無因時效而消滅。（六）保證人得否主張
      民法第756條之2第1項規定而為抗辯。（七）保證人得否
      依保證書第6條主張免責及本案有無民法第756條之5、之6
      規定之適用等爭點，即無探究之必要，附此敘明。
二、按受僱人因執行職務，不法侵害他人之權利者，由僱用人與
    行為人連帶負損害賠償責任；僱用人賠償損害時，對於為侵
    權行為之受僱人，有求償權；又連帶債務人中之一人，因清
    償或其他行為，致他債務人同免責任者，得向他債務人請求
    償還其各自分擔之部分，並自免責時起之利息，民法第188
    條第1項前段、第3項及第281條第1項分別定有明文。本件原
    告與被告己○○依確定判決應連帶賠償訴外人黃立元等人共
    計1,869,781元，已由原告清償完畢，則依前開說明，原告
    自得向被告己○○請求給付其賠償予訴外人黃立元等人之金
    額及自被告己○○免責時起之利息。又本件原告存放於銀行
    之存款債權，係於92年8月4日經臺灣士林地方法院核發收取
    命令，同年月28日始經全部債權人收取完畢，業經本院依職
    權調取台灣士林地方法院92年度執字第12031號執行全卷及
    函詢第一商業銀行建成分行無訛，有該行93年3月19日一建
    字第38號函在卷可參，是自斯時起，被告己○○始因原告之
    清償而免其責任並負有給付利息之責。至民法第213條第2項
    有關法定遲延利息之規定，惟有「因回復原狀而應給付金錢
    者」始有適用，原告據此請求被告己○○給付自其銀行存款
    扣押翌日即92年7月4日起算之利息，顯有誤會。從而，本件
    原告請求被告己○○給付原告1,869,781元及自92年8月28日
    起至清償日止，按年息百分之5計算之利息，為有理由，應
    予准許，至逾此部分之利息請求，及對於被告甲○○、戊○○部分之連帶保證請求，即屬無據，應予駁回。
三、兩造分別陳明願供擔保，聲請宣告假執行及免假執行，經核
    均無不合，茲就原告勝訴部分，酌定相當之擔保金額，併予
    准許之。至於原告敗訴部分，其假執行之聲請，業已失所附
    麗，應予駁回。
四、本件判決基礎已臻明確，兩造其餘攻防方法及訴訟資料經本
    院斟酌後，核與判決結果不生影響，爰不另一一論述，併此
    敘明。
五、結論：原告之訴為一部有理由、一部無理由，依民事訴訟法
    第79條、第390條第2項、第392條，判決如主文。
中　　華　　民　　國　　94　　年　　10   　月　　4  　日
                  民事第二庭    法　官　楊明箴
以上正本係照原本作成。
如對本判決上訴，須於判決送達後20日內向本院提出上訴狀。
中　　華　　民　　國　　94　　年　　10     月　  4    日
                                書記官　許麗汝
